【裁判字號】    98,訴,51
【裁判日期】    980313
【裁判案由】    商業會計法等
【裁判全文】
臺灣臺北地方法院刑事判決                98年度訴字第51號
公  訴  人  臺灣臺北地方法院檢察署檢察官
被      告  甲○
上列被告因商業會計法等案件，經檢察官提起公訴（97年度偵字
第4150號），於本院準備程序進行中，被告先就被訴事實為有罪
之陳述，經本院合議庭裁定改由受命法官獨任以簡式審判程序審
理，判決如下：
    主  文
甲○連續商業負責人，以明知為不實之事項，而填製會計憑證，
處有期徒刑參月，如易科罰金，以銀元參佰元即新臺幣玖佰元折
算壹日，減為有期徒刑壹月又拾伍日，如易科罰金，以銀元參佰
元即新臺幣玖佰元折算壹日；又公司負責人為納稅義務人以不正
當方法逃漏稅捐，處有期徒刑參月，如易科罰金，以銀元參佰元
即新臺幣玖佰元折算壹日，減為有期徒刑壹月又拾伍日，如易科
罰金，以銀元參佰元即新臺幣玖佰元折算壹日。應執行有期徒刑
貳月，如易科罰金，以銀元參佰元即新臺幣玖佰元折算壹日，緩
刑貳年。
    事  實
一、甲○係玄龍服裝開發有限公司（下稱玄龍公司，址設臺北市
    萬華區○○街77號1樓）負責人，為商業會計法之負責人，
    明知玄龍公司並無實際向淐璟企業有限公司（下稱淐璟公司
    ）進貨之事實，竟基於填製不實會計憑證之概括犯意及為玄
    龍公司逃漏稅捐之犯意，於民國92年11、12月間，收受淐璟
    公司所虛開如附表所示之統一發票2紙，金額共計新臺幣（
    下同）90萬元（不含稅）以供玄龍公司虛偽不實申報作為進
    項扣抵憑證之用，並先後於92年12月、93年1月間連續填製
    玄龍公司有支付淐璟公司前揭貨款之不實支出證明單等會計
    憑證，據以作成92年12月份營業人銷售額與稅額申報書，持
    以申報扣抵進項稅額，以此不正當方法為納稅義務人玄龍公
    司逃漏營業稅額4萬5千元，足以生損害於稅捐機關課稅之正
    確性及公平性。
二、案經臺灣臺中地方法院檢察署檢察官簽分後呈請臺灣高等法
    院檢察署檢察長移轉臺灣臺北地方法院檢察署檢察官偵查起
    訴。
    理  由
一、上開事實，業據被告甲○於本院審理時坦承不諱，並有財政
    部高雄市國稅局財高國稅審三字第0970030196號函所附營業
    人取得淐璟公司開立不實統一發票逃漏稅額一覽表、營業人
    取得虛設行號淐璟企業有限公司不實統一發票派查表、專案
    申請調檔統一發票查核名冊、專案申請調檔查核清單（見97
    年度偵字第4150號卷第90~105頁）、臺灣臺中地方法院95年
    度訴字第3642號判決、財政部臺北市國稅局違章案件罰鍰繳
    款書、財政部臺北市國稅局萬華稽微所96年7月4日處分書（
    見同上卷第4150號卷第117-124頁、209頁、211頁）、玄龍
    公司營業稅稅籍資料查詢、設立登記資料、營業人銷售額與
    稅額申報書、申報書查詢、淐璟公司合約書、出貨單、如附
    表所示之統一發票及支出證明單（見96年度偵字第669號卷
    四第22~54頁）附卷可稽。是本件事證明確，被告犯行洵堪
    認定，應依法論科。
二、查被告行為後，刑法業於94年2月2日修正公布，95年7月1日
    起施行。按行為後法律有變更者，適用行為時之法律，但行
    為後之法律有利於行為人者，適用最有利於行為人之法律，
    修正後刑法第2條第1項定有明文。此條規定係規範行為後法
    律變更所生新舊法律比較適用之準據法，本身尚無新舊法比
    較之問題，於新法施行後，應一律適用新法第2條第1項之規
    定，為「從舊從輕」之比較。而本次法律變更，比較時應就
    罪刑有關之共犯、未遂犯、想像競合犯、牽連犯、連續犯、
    結合犯，以及累犯加重、自首減輕暨其他法定加減原因（如
    身分加減）與加減例等一切情形，綜其全部罪刑之結果而為
    比較（最高法院95年5月23日95 年度第8次刑事庭會議決議
    參照）。經查：（一）商業會計法業已於95年5月24日修正
    ，該法第71條原法定刑為：處5年以下有期徒刑、拘役或科
    或併科15萬元以下罰金；修正後則規定：處5年以下有期徒
    刑、拘役或科或併科60萬元以下罰金。比較修正前後規定，
    修正後規定，並非有利於被告，依刑法第2條第1項前段，本
    件應適用修正前商業會計法之規定。（二）95年5月24日修
    正前商業會計法第71條第1款、稅捐稽徵法第41條，法定刑
    罰金部分，依修正後刑法第33條第5款之規定，最低額為新
    臺幣1000元，惟依被告行為時之刑法第33 條第5款規定，罰
    金之最低額僅新臺幣3元。比較修正前後之刑罰法律，適用
    修正後之規定，對被告顯未有利。（三）被告先後多次填製
    不實會計憑證之犯行，均時間緊接，方法相同，觸犯構成要
    件相同之罪名，顯係基於概括犯意反覆為之，依修正前之刑
    法第56條規定，應論以連續犯，並加重其刑至2分之1，惟該
    規定於刑法修正施行後業經刪除，則被告之犯行，因行為後
    新法刪除連續犯規定，而影響其刑罰之法律效果，自屬法律
    變更應有，且修正前刑法第56條連續犯之法律效果，為得加
    重其刑至2分之1；而上開規定於修正刪除後，刑法就行為罪
    數，除接續犯、想像競合犯、結合犯等實質上或裁判上一罪
    ，以一罪論處外，原則上採取一罪一罰及數罪併罰，故修正
    前之處罰結果，顯較修正後刑法規定一罪一罰或數罪併罰對
    被告有利。（四）刑法第51條第5款，關於宣告多數有期徒
    刑定應執行刑之規定，於修正前係規定不得逾20年，修正後
    則規定不得逾30年，就本案而言，適用修正後之規定，對被
    告並無較有利之情形。（五）綜上，經綜合法律修正前後之
    整體比較，揆諸前揭最高法院決議及修正後刑法第2條第1項
    之「從舊從輕」原則，適用94年2月2日修正前之刑罰法律，
    對被告較為有利，自應適用修正前刑法之相關規定。
三、核被告所為，係犯95年5月24日修正前商業會計法第71條第1
    款商業負責人填載不實會計憑證罪、稅捐稽徵法第47 條第1
    款、第41條公司負責人為納稅義務人以不正當方法逃漏稅捐
    罪。起訴書認被告逃漏稅捐之部分係犯稅捐稽徵法第43條第
    1 項之幫助逃漏稅捐罪嫌，容有誤會，惟業經檢察官於本院
    審理時當庭予以更正。被告先後數次填製不實會計憑證之行
    為，時間緊接、方法相同、且係觸犯構成要件相同之罪，顯
    係基於概括犯意為之，為連續犯，應依修正前刑法第56條之
    規定，論以一罪，並加重其刑。又按公司為法人，公司負責
    人為自然人，二者在法律上並非同一人格主體。公司負責人
    為公司之代表，其為公司所為行為，應由公司負責。故公司
    負責人為公司以不正當方法逃漏稅捐，因納稅義務人為公司
    ，其所觸犯稅捐稽徵法第41條之罪之犯罪或受罰主體，仍為
    公司，而非公司負責人，僅因公司於事實上無從擔負自由刑
    之責任，基於刑事政策上之考慮，同法第47條第1款將納稅
    義務人之公司應處徒刑之規定，轉嫁於公司負責人。刑法第
    55 條所規定之牽連犯，必須同一人犯一罪而其方法或結果
    行為另犯他罪名，始克相當；亦即必須同一犯罪主體之二個
    以上犯罪行為間，具有目的與方法、或行為與結果之關係，
    始得從一重處斷。公司負責人為納稅義務人之公司以不正當
    方法逃漏稅捐，既非稅捐稽徵法第41條之犯罪或受罰主體，
    僅依同法第47條第1款之規定，代替公司受徒刑之處罰，自
    與其本身為犯罪主體所犯其他罪名間，不具牽連犯關係 (最
    高法院92年度台上字第4025號判決參照)。故被告所犯上開2
    罪，犯意各別，行為互殊，應予分論併罰，公訴意旨認係牽
    連犯應從一重處斷尚有未洽。爰審酌被告違背法令，以取得
    他人虛開不實發票及記載不實事項於會計憑證之方式為自己
    所開之公司逃漏稅捐，影響國家課稅之正確性及公平性，惟
    其無前科，素行並無不佳，且犯後坦承犯行，態度良好，逃
    漏之稅額不多，並已繳清欠款稅額及罰鍰，有上開財政部臺
    北市國稅局違章案件罰鍰繳款書可稽，兼衡其智識程度、品
    行等一切情狀，分別量處如主文所示之刑。又關於易科罰金
    折算標準，依94年2月2日修正公布前刑法第41條第1項前段
    規定：「犯最重本刑為5年以下有期徒刑以下之刑之罪，而
    受6個月以下有期徒刑或拘役之宣告，因身體、教育、職業
    、家庭之關係或其他正當事由，執行顯有困難者，得以1 元
    以上3元以下折算1日，易科罰金」，又依95年5月17日修正
    前罰金罰鍰提高標準條例第2條規定，就其原定數額提高為1
    百倍折算1日，則被告行為時之易科罰金折算標準，應以銀
    元3百元折算1日，經折算為新臺幣後，應以新臺幣9百元折
    算為1日；惟依94年2月2日修正公布，自95年7月1日起施行
    之刑法第41條第1項前段則規定：「犯最重本刑為5年以下有
    期徒刑以下之刑之罪，而受6個月以下有期徒刑或拘役之宣
    告者，得以新臺幣1千元、2千元或3千元折算1日，易科罰金
    」，是比較修正前後之易科罰金折算標準，以94年2月2日修
    正公布前之刑法規定，較有利於被告，應依刑法第2條第1項
    前段，適用修正前刑法第41條第1項前段及95年5月17日修正
    前罰金罰鍰提高標準條例第2條規定，諭知易科罰金之折算
    標準。另被告犯罪係在96年4月24日以前，所犯罪名暨宣告
    刑尚非中華民國九十六年罪犯減刑條例第3條第1項所列不予
    減刑之範圍，應依該條例第2條第1項第3款、第7條規定，各
    減其刑期2分之1，並諭知易科罰金之折算標準，再依修正前
    刑法第51條第5款之規定，定其應執行刑如主文所示。另刑
    法第74條雖於亦經修正公布施行，然有關緩刑之宣告，因非
    行為可罰性之法律規範變更問題，自應適用修正後之刑法第
    74條之規定（最高法院95年度第8次刑事庭會議決議參照）
    。查被告前未曾受有期徒刑以上刑之宣告，此有臺灣高等法
    院被告前案紀錄表1份可考，其因一時失慮，致罹刑典，犯
    後已坦承犯行並繳清欠繳稅額及罰鍰，是本院認被告經此偵
    審程序及刑之宣告後，應知所警惕，而無再犯之虞，本院認
    所宣告之刑，以暫不執行為適當，爰依刑法第74條第1項第1
    款之規定，併予宣告緩刑2年，用啟自新。
據上論斷，應依刑事訴訟法第273條第1項、第299條第1項前段，
95年5月24日修正前商業會計法第71條第1款，稅捐稽徵法第47條
第1款、第41條，刑法第11條前段、第2條第1項前段、第74 條第
1項第1款，修正前刑法第56條、第51條第5款、第41條第1項前段
，修正前罰金罰鍰提高標準條例第2條，現行法規所定貨幣單位
折算新臺幣條例第2條，中華民國96年罪犯減刑條例第2條第1項
第3款、第7條、第9條，判決如主文。
本案經檢察官林冠佑到庭執行職務
中    華    民    國    98    年    3     月    13    日
                  刑事第五庭    法  官  李宜娟
上正本證明與原本無異。
如不服本判決應於收受送達後10日內向本院提出上訴書狀，並應
敘述具體理由；其未敘述上訴理由者，應於上訴期間屆滿後20日
內向本院補提理由書（均須按他造當事人之人數附繕本）「切勿
逕送上級法院」。告訴人或被害人如對於本判決不服者，應具備
理由請求檢察官上訴，其上訴期間之計算係以檢察官收受判決正
本之日期為準。
                                書記官  張華瓊
中    華    民    國    98    年    3     月    16    日
附錄本案論罪科刑法條：
修正前商業會計法第71條
商業負責人、主辦及經辦會計人員或依法受託代他人處理會計事
務之人員有左列情事之一者，處5年以下有期徒刑、拘役或科或
併科新臺幣15萬元以下罰金：
一、以明知為不實之事項，而填製會計憑證或記入帳冊者。
二、故意使應保存之會計憑證、帳簿報表滅失毀損者。
三、意圖不法之利益而偽造、變造會計憑證、帳簿報表內容或撕
    毀其頁數者。
四、故意遺漏會計事項不為記錄，致使財務報表發生不實之結果
    者。
五、其他利用不正當方法，致使會計事項或財務報表發生不實之
    結果者。
稅捐稽徵法第41條
 (逃漏稅捐之處罰)
納稅義務人以詐術或其他不正當方法逃漏稅捐者，處5年以下有
期徒刑、拘役或科或併科新臺幣6萬元以下罰金。
稅捐稽徵法第47條
 (法人或非法人團體負責人之刑責)
本法關於納稅義務人、扣繳義務人及代徵人應處徒刑之規定，於
左列之人適用之：
一、公司法規定之公司負責人。
二、民法或其他法律規定對外代表法人之董事或理事。
三、商業登記法規定之商業負責人。
四、其他非法人團體之代表人或管理人。
附表
┌──┬─────────┬─────┬────┬─────┬────┬──────┐
│編號│取得不實發票之公司│發票之月份│發票張數│發票銷售額│發票稅額│發票號碼    │
│    │行號              │          │        │          │        │            │
├──┼─────────┼─────┼────┼─────┼────┼──────┤
│7   │玄龍服裝開發有限公│92年11-12 │2       │482000元  │24100元 │WU00000000  │
│    │司                │月        │        │418000元  │20900元 │WU00000000  │
└──┴─────────┴─────┴────┴─────┴────┴──────┘


司法院資訊處製作；財團法人民間司法改革基金會備份。
